最高法院刑事判決　　　　　　九十四年度台上字第五一七０號
　　上　訴　人　臺灣高等法院臺中分院檢察署檢察官
　　被　　　告　甲○○
　　　　　　　　　　　　1之1.
　　選任辯護人　劉憲璋律師
上列上訴人因被告違反水利法案件，不服臺灣高等法院臺中分院
中華民國九十四年五月十七日第二審更審判決（九十四年度上更
(一)字第三０號，起訴案號：臺灣臺中地方法院檢察署九十年度偵
字第一九一八０號），提起上訴，本院判決如下：
    主  文
原判決撤銷，發回臺灣高等法院臺中分院。
    理  由
本件原判決以公訴意旨略稱：被告甲○○意圖為自己不法利益，
於民國八十二年間起，竊佔公有土地面積三千七百零一平方公尺
（即下列砂石原料堆、機械座、砂石成品堆、洗車廠、車輛修理
廠、辦公室佔有公有土地面積之總和），在坐落臺中縣烏日鄉○
○○○○段嘮段行水區內如原判決附圖所示之公有及私有地上
，設置砂石原料堆（私有地面積一二五０六平方公尺、公有地面
積四七三平方公尺）、機械座（私有地面積六六平方公尺、公有
地一一九一平方公尺）、砂石成品堆（共有五堆，第一堆、第二
堆在私有地，面積分別為八四三平方公尺、一０八０平方公尺，
第三堆私有地面積九七０平方公尺、公有地面積二八平方公尺，
第四堆在私有地面積七０三平方公尺，第五堆私有地面積六三一
平方公尺、公有地面積一四一六平方公尺）、洗車廠（位於公有
地面積一一七平方公尺）、車輛修理場（私有地面積三五四平方
公尺、公有地面積一四四平方公尺）、辦公室（公有地面積三三
二平方公尺），而在上開河川行水區設立一力預拌混凝土股份有
限公司（下稱一力公司）、力山砂石場，其間為鞏固上開設備免
受河水衝擊，乃將混凝土澆灌於設備前之河岸岸邊，使行水區河
床縮減，水流河道改道，影響沿岸公共設施及住家人民生命、財
產之安全，致九十年七月三十日桃芝颱風來襲時，水流沖刷對岸
中彰快速道路基樁護堤倒塌，河水倒灌，衝入上游之大鐘印染有
限公司（下稱大鐘公司）及楊張月桂、楊鄭碧系、戴茹怡等人分
別位於臺中縣烏日鄉○○村○○路○段厝仔巷十三號、同路三段
八十號、同段八六號之住家。因認被告涉嫌牽連犯刑法第三百二
十條第二項竊佔罪及九十二年二月六日修正前水利法第九十二條
之一第一項後段之罪等語。而經審理結果，認被告被訴之上開罪
嫌，均屬不能證明，因將第一審論處被告違反主管機關為保護水
道禁止在行水區內堆置砂石、傾倒廢土，足以妨礙水流之行為，
致生公共危險罪刑之判決撤銷，改判諭知被告無罪。
惟查：（一）審理事實之法院，對於被告有利及不利之證據，均
應一併加以注意，並綜合全部證據資料，本於經驗及論理法則定
其取捨而為判斷，倘為無罪之判決，亦應詳述其全部證據取捨判
斷之理由，否則即有應於審判期日調查之證據未予調查及判決理
由不備之違法。上訴審就被告經營之一力公司於臺中縣烏日鄉筏
子溪河岸澆灌混凝土是否致生公共危險乙事，函詢臺中縣警察局
烏日分局（下稱烏日分局），業經該分局以九十三年六月七日烏
警刑字第０９３０００８７４８號函覆稱：「被告之公司設置於
筏子溪行水區內，其水泥塊是人為所為，因該水泥塊堆置，阻礙
筏子溪出口處及河道水流流量，又因桃芝颱風帶來豐沛雨量，造
成海水倒灌，沖毀中彰快速道路護堤及沖斷鄰近大鐘印染公司圍
牆，並造成居民財物損失。當時洪水沖斷道路通行，無法前往查
勘砂石堆是否遭衝走」（見上訴卷第四六頁），而九十年七月三
十日桃芝颱風來襲時引進雨量，致筏子溪河水暴漲，導致與一力
公司及力山砂石場鄰近之大鐘公司廠房及楊張月桂、楊鄭碧系、
戴茹怡等人住家受損，造成公共危險等情，復據證人李銷容、曾
清意、楊張月桂、楊鄭碧系、戴茹怡分別於警詢中證述屬實，且
有筏子溪河川圖籍第一、二、三、四圖、一力公司位置相片、九
十年十月十一日上午十時經濟部水利署第三河川局會勘紀錄、筏
子溪上下游河道縮小照片十張、大鐘公司因桃芝颱風受損相片五
十四張等資料附卷可稽（見偵查卷二四頁至第五八頁）。原判決
未具體指明烏日分局上開覆函何以無足為不利於被告之認定，僅
以該覆函無客觀證據可憑，即不予採納，自屬理由不備。又在河
川行水區內堆置砂石，自足以阻礙河道，影響河水正常流量，原
判決雖認定：「筏子溪河道縮減主因應係中彰道路之基椿設計是
否有當，當時河道土地徵收是否積極進行及施做防洪牆是否規劃
完善」，惟就被告於筏子溪行水區內堆置砂石及於溪岸澆灌混凝
土等行為，是否亦係造成阻礙、縮減河道，以致桃芝颱風來襲時
，使該溪水流沖刷對岸中彰快速道路基樁護堤倒塌，河水倒灌，
釀成河水衝入上游大鐘公司及楊張月桂、楊鄭碧系、戴茹怡等人
住處之公共危險的併存原因，則未見調查、審認及說明，有證據
調查未盡及理由不備之違法。（二）「當事人、代理人、辯護人
及輔佐人聲請傳喚之證人、鑑定人，於審判長為人別訊問後，由
當事人、代理人或辯護人直接詰問之」，固為刑事訴訟法第一百
六十六條第一項前段所明定；惟在加強當事人進行主義色彩之刑
事訴訟架構下，法院依職權調查證據乃因發見真實之必須而為，
係居於補充性、輔佐性的地位。則證人、鑑定人經當事人、代理
人或辯護人詰問後，審判長為發見真實，亦可為補充性地訊問。
於此，刑事訴訟法第一百六十六條第四項乃規定：「證人、鑑定
人經當事人、代理人或辯護人詰問完畢後，審判長得為訊問」，
以與同法第一百六十三條第二項規定：「法院為發見真實，得依
職權調查證據。但於公平正義之維護或對被告之利益有重大關係
事項，法院應依職權調查之」相呼應。本件檢察官於原審聲請傳
喚烏日分局承辦員警為證（見原審卷第八五頁），原審乃依其聲
請傳喚烏日分局員警陳世鑫到庭。原判決以證人陳世鑫於檢察官
詰問力山砂石場有無占用河川行水區等事時，所證尚非具體，即
認其證言難執為被告不利之認定。惟九十年七月三十日桃芝颱風
來襲時，筏子溪水流沖刷對岸中彰快速道路基樁護堤倒塌，河水
倒灌，衝入上游之大鐘公司及楊張月桂、楊鄭碧系、戴茹怡等人
住處，造成公共危險。則上開公共危險之發生，與被告於筏子溪
行水區內堆置砂石及在溪岸澆灌混凝土等行為，是否有相當因果
關係？關係公平正義之維護至鉅，為發見真實，法院即有依職權
調查之必要。原審審判長既認證人陳世鑫就待證事實所為之證述
，尚非具體，則基於發見真實之必須，原審審判長自應就各該爭
點，為補充性之訊問，以釐清事實真相。詎其未進一步的為補充
性訊問，僅以檢察官詰問時，陳世鑫所證並非明確，即認陳世鑫
所證，非可執為不利於被告之認定，此部分踐行之訴訟程序，於
法有違，且有證據調查未盡之違法。以上，或係檢察官之上訴意
旨所指摘，或屬本院得依職權調查之事項，應認原判決仍有撤銷
發回更審之原因。又本件上訴理由書雖敘明僅就被告違反水利法
部分提起上訴。惟對於判決之一部上訴者，其有關係之部分，視
為亦已上訴，刑事訴訟法第三百四十八條第二項著有明文。原判
決就檢察官起訴被告牽連犯刑法第三百二十條第二項竊佔及九十
二年二月六日修正前水利法第九十二條之一第一項後段等罪名，
均諭知無罪；茲檢察官雖僅就被告被訴違反水利法經原審諭知無
罪部分提起上訴，惟檢察官既認被告前開被訴二罪嫌，有牽連犯
之裁判上一罪關係，則與其違反水利法部分具牽連犯關係之竊佔
部分，自應視為亦已上訴。而原判決關於被告違反水利法（含第
一審敘明因有實質上一罪關係而不另為無罪諭知部分）部分，既
有撤銷發回更審之原因，基於審判不可分原則，該判決關於被告
竊佔部分，亦應併予發回。
據上論結，應依刑事訴訟法第三百九十七條、第四百零一條，判
決如主文。
中　　華　　民　　國　九十四　年　　九　　月　十六　　日
                      最高法院刑事第一庭
                          審判長法官  施　文　仁
                                法官  林　永　茂
                                法官  蕭　仰　歸
                                法官  張　祺　祥
                                法官  呂　永　福
      本件正本證明與原本無異
                                      書  記  官
中　　華　　民　　國　九十四　年　　九　　月　二十二　日
                                                  Ｒ
